臺灣高等法院刑事裁定
110年度抗字第57號
聲  請  人  臺灣臺北地方檢察署檢察官
抗  告  人
即  具保人  蔡儀桐


受  刑  人
即  被  告  蔡文峯




上列抗告人因沒入保證金案件，不服臺灣臺北地方法院，中華民
國109年12月4日裁定（109年度聲字第2476號），提起抗告，本
院裁定如下：
    主  文
原裁定關於沒入保證金新台幣拾伍萬元及實收利息部分撤銷。
前項撤銷部分，檢察官之聲請駁回。
其餘抗告(即沒入保證金新台幣伍萬元及實收利息部分)駁回。
    理  由
一、原裁定意旨略以：抗告人即具保人蔡儀桐（下稱抗告人）因
    受刑人即被告蔡文峯（下稱受刑人）犯殺人未遂等案件（原
    審108年度訴字第2555號、本院109年度上訴字第1598號），
    分別於108年3月26日、109年8月6日依原審及本院指定之保
    證金額新台幣（下同）15萬元、5萬元，出具現金保證後，
    經原審及本院分別將受刑人釋放，嗣經原審於109年3月18日
    以108年度訴字第2555號判決判處有期徒刑8月、6年8月，受
    刑人不服提起上訴後，經本院於109年8月6日以109年度上訴
    字第1598號判決撤銷關於殺人未遂部分，改判1年6月，並於
    109年9月10日確定在案。嗣臺灣臺北地方檢察署（下簡稱：
    臺北地檢署）檢察官按址寄送執行傳票給受刑人與通知抗告
    人，惟受刑人或抗告人未攜同受刑人到案執行，後臺北地檢
    署檢察官派警前往拘提受刑人而未果，又查受刑人無因案在
    押、在監。基此，足證受刑人確已逃匿，爰依法沒入抗告人
    繳納之保證金20萬元及實收利息。
二、抗告意旨略以：抗告人因受刑人犯殺人未遂等案件，其中於
    108年3月26日依原審指定之保證金額15萬元之部分，出具現
    金保證後，受刑人雖經原審釋放，但同年12月12日因故被原
    審再執行羈押，依刑事訴訟法第119條第1項規定，受刑人受
    再執行羈押後，抗告人即免除具保之責任。另依刑事保證金
    存管計息及發還作業辦法第8條第1項規定，法院或檢察機關
    收繳刑事保證金之案件，經再執行羈押者，原收繳刑事保證
    金之法院或檢察機關知悉該事由時，應不待抗告人聲請，即
    時查卷辦理發還刑事保證金、利息。惟抗告人未受發還刑事
    保證金，且具保免責期間實收利息亦併沒入，爰請求保障抗
    告人法律上應有權益，撤銷原裁定等語。
三、按：
㈠、具保之被告逃匿，保證金已繳納者，沒入之；又依第118條規
    定沒入保證金時，實收利息併沒入之；再依第118條第1項之
    沒入保證金，以法院之裁定行之，刑事訴訟法第118條第1項
    、第119條之1第2項、第121條第1項分別定有明文。　　
㈡、刑事訴訟法第119條第3項前段規定：「免除具保之責任，應
    將保證書註銷或將未沒入之保證金發還」；刑事訴訟法第11
    9條之1第3項規定授權而制訂之「刑事保證金存管計息及發
    還作業辦法」第8條第1項規定：「法院或檢察機關收繳刑事
    保證金之案件，經撤銷羈押、再執行羈押、受不起訴處分、
    有罪判決確定而入監執行、因裁判而致羈押之效力消滅或有
    其他應發還刑事保證金事由者，原收繳刑事保證金之法院或
    檢察機關知悉該事由時，應不待具保人聲請，即時查卷辦理
    發還刑事保證金、利息」。準此，刑事被告之具保人向法院
    繳納保證金後，於具保責任在法律上已解免或已獲准退保，
    法院應將保證金發還予具保人。
㈢、刑事訴訟法上所稱之具保，係謂提出保證書或保證金（或稱
    保釋金），作為停止羈押之條件；而衡諸羈押，主要目的在
    於確保追訴、審判與執行之順利進行或達成，觀諸該法第10
    1條第1項首段及第110條第1項、第111條第1項規定即明。從
    而，具保人負有擔保被保人確實遵期到案，接受偵訊、審判
    及執行之責任。又同法第119條第1項規定：「撤銷羈押、再
    執行羈押、受不起訴處分或因裁判而致羈押之效力消滅者，
    免除具保之責任。」，屬於解免具保責任，倘若不符合此種
    情形，一旦被保人（被告或受刑人）逃匿，依同法第118條
    第1項規定，應命具保人繳納指定之保證金額，並沒入之；
    不繳納者，強制執行；已繳納者，沒入之，俗稱「追保」。
    上揭應沒入之保證金範圍，採義務性強制主義，必須全數，
    法院無自由裁量酌減之餘地，乃具保人於具保之初，可以預
    期之風險與同意承擔之責任範圍。至於符合上述解免具保責
    任者，應全數退還已繳之保證金；又如被保人逃匿後、復到
    案，無論係出於自動或遭緝獲，而法院於此之前，卻漏未依
    法裁定沒入保證金者，因斯時已經無逃匿情形存在，自不得
    再補為保證金沒入之裁定，乃當然之理（最高法院75年度台
    非字第247號刑事判決、93年度台非字第50號刑事判決、103
    年度台抗字第595號刑事裁定參照）。
四、經查：
㈠、本件受刑人因犯殺人未遂等案件，偵查中經臺灣臺北地檢署
    檢察官向原審法院聲請羈押獲准，並於偵查中羈押期滿時提
    起公訴，將受刑人隨同卷證移送原審法院審理，由原審於10
    8年3月26日訊問後，指定保證金15萬元，並限制住居於臺北
    市○○區○○路000號4樓之3，嗣由抗告人於同日繳納保證金後
    ，已於同日將受刑人釋放等情，有原審108年3月26日刑事報
    到單及訊問筆錄、國庫存款收款書（存單號碼：108年刑保
    字第119號）及本院在監在押簡表各1份在卷可稽（見原審10
    8年度訴字第255號卷一第55頁至第61頁、第68頁，執字卷第
    41頁，本院卷第31頁）。
㈡、嗣受刑人於原審法院審理中，因經原審二次合法傳喚無正當
    理由未到庭，乃簽發拘票拘提受刑人，受刑人於108年12月1
    2日到案，經原審法院訊問後，認受刑人先後二次無正當理
    由不到庭，且有違背限制住居之命令、變更住居所而未向法
    院陳明之情事，於該案審理中復經臺灣臺北地檢署另案發布
    通緝，且受刑人所涉為重罪，本質上有逃亡之高度可能性，
    有事實足認受刑人有逃亡之虞，故諭知再執行羈押受刑人，
    有拘票暨報告書、原審108年12月12日訊問筆錄、押票及押
    票回證、108年度聲字第2622號刑事裁定在卷可稽（見原審1
    08年度聲字第2622號卷第57頁至第81頁）。該案經原審判決
    後，受刑人不服提起上訴，原審於108年5月7日將受刑人隨
    同卷證移送本院以109年度上訴字案件審理，由本院於同日
    訊問後予以羈押，並於同年7月29日裁定延長羈押2月在案。
    嗣本院109年度上訴字案件於109年8月6日宣判時，諭知受刑
    人准以以5萬元具保後停止羈押，並由抗告人繳納5萬元後將
    受刑人釋放，有本院109年5月7日之刑事報到單及訊問筆錄
    、109年度上訴字第1598號刑事裁定、109年8月6日之刑事報
    到單及宣判筆錄、法務部○○○○○○○○通知書（提押票、釋票）
    、國庫存款收款書（109年刑保字第33號）在卷可憑（見本
    院109年度上訴字第1598號卷第115頁至第120頁、第319頁至
    第320頁、第337頁、第339頁至342頁、第347頁至第349頁）
    。
㈢、受刑人上開案件經本院於109年8月6日以109年上訴字第1598
    號判決，將受刑人所犯殺人未遂部分暨定應執行刑部分均撤
    銷，改判共同犯傷害罪判處有期徒刑1年6月，其餘部分上訴
    駁回，並就上開撤銷改判及上訴駁回部分所處有期徒刑部分
    ，定應執行有期徒刑2年，於109年9月10日確定在案，有上
    開判決、本院被告前案紀錄表各1份在卷可憑（見執字卷第1
    頁至40頁，本院卷第22至23頁）。
㈣、詎於上開案件確定後，經臺灣臺北地檢署檢察官按址寄送執
    行傳票予受刑人，並通知抗告人偕同受刑人到案執行，惟受
    刑人並未到案執行，抗告亦人未偕同受刑人到案執行。經臺
    灣臺北地檢署檢察官簽發拘票拘提受刑人未果，有執行傳票
    及通知之送達證書、拘票暨報告書、受刑人及抗告人之戶役
    政連結作業系統、在監在押紀錄表、個人戶籍資料查詢結果
    等附卷可按（見執字卷第49頁至67頁），足見受刑人於上揭
    判決確定後，經合法傳喚、拘提無著，顯已逃匿之事實堪以
    認定。是受刑人顯已逃匿無蹤，揆諸上開刑事訴訟法第118
    條第1項、第119條之1第2項之規定，具保人繳納之保證金5
    萬元及實收利息即應予沒入。是原裁定將抗告人繳納之保證
    金5萬元部分及實收利息諭知沒入並無不當，抗告人此部分
    之抗告為無理由，應予駁回。　　
㈤、另查如上所述，抗告人前於108年3月26日繳納保證金15萬元
    後，受刑人於同日經釋放，嗣受刑人於108年12月12日經原
    審法院裁定再執行羈押，揆諸前揭法條規定，因受刑人經再
    執行羈押，具保人前次之具保責任即應免除，未沒入之保證
    金15萬元即應發還具保人，惟聲請人未依規定主動發還該保
    證金，猶以受刑人逃匿為由聲請沒入保證金，是關於15萬元
    保證金之具保責任既已免從，聲請人聲請沒收此部保證金即
    與法未合。至本院109年上訴字第1598號案件之合議庭於109
    年8月6日宣判期日雖諭知「加保新台幣5萬元後，停止羈押
    」（見本院109年度上訴字第1598號卷宗第341頁），由形式
    上觀之，該合議庭似有命受刑人於15萬元保證金上再加保5
    萬元之意，惟揆諸前揭規定，受刑人於108年12月12日經再
    執行羈押時，抗告人前次之具保責任（即保證金15萬元部分
    ）即已免除，抗告人既已免除前次之具保責任，即不受該合
    議庭上開諭知之影響，併予敘明。綜上，原審未詳加調查審
    認，即裁定抗告人繳納之保證金15萬元及實收利息部分應予
    沒入，容有違誤，是原裁定就此部分之諭知自屬無可維持，
    應予撤銷。檢察官就前開撤銷範圍內之聲請為無理由，應由
    本院自為裁定，並駁回檢察官之聲請。
據上論斷，依刑事訴訟法第412條、第413條前段，裁定如主文。
中　　華　　民　　國　　110 　年　　1 　　月　　28　　日
     　　　　　　 刑事第十六庭  審判長法　官  葉騰瑞
                                      法　官  莊明彰
                                      法　官  廖紋妤
以上正本證明與原本無異。
不得再抗告。
                                      書記官  江珮菱
中　　華　　民　　國　　110 　年　　1 　　月　　29　　日